【裁判字號】    99,抗更(二),45
【裁判日期】    990223
【裁判案由】    撤銷假扣押
【裁判全文】
臺灣高等法院臺中分院民事裁定  99年度抗更(二)字第45號
抗  告  人  甲○○
相  對  人  乙○○
上列當事人間聲請撤銷假扣押裁定事件，抗告人對於中華民國97
年9月2日臺灣彰化地方法院97年度裁全字第2694號裁定，提起抗
告，經最高法院第二次發回，本院裁定如下：
    主  文
原裁定廢棄。
相對人在第一審之聲請駁回。
聲請及抗告、發回前再抗告訴訟費用由相對人負擔。
    理  由
一、相對人於原法院聲請意旨略以：相對人與抗告人間因請求損
    害賠償事件，抗告人聲請原法院以94年度裁全字第156號裁
    定准予就相對人所有之財產實施假扣押後，茲因抗告人提起
    之本案請求（按即抗告人主張相對人故意將其持有之清甲企
    業股份有限公司〈下稱清甲公司〉非法移轉，侵害其權利，
    其得向相對人請求賠償新台幣〈下同〉918萬元），業經判
    決駁回確定，抗告人依假扣押保全執行之請求既受本案敗訴
    判決確定，假扣押原因業已消滅，請求撤銷前開假扣押等語
    。
二、原法院審理後則以：相對人就其主張業提出原法院94年度重
    訴字第81號民事判決、本院96年度重上字第16號民事判決、
    本院96年度重上字第16號民事裁定，及最高法院97年度台上
    字第1836號民事判決確定證明書等正本為證。經調閱該院94
    年度裁全字第156號及94年度裁全字第110號等案卷宗，查核
    屬實，相對人所請，並無不合，而本件抗告人提起訴訟時，
    除請求918萬元之假扣押金錢請求外，併提起其他金錢請求
    以外之請求（即確認持有清甲公司之股份），而該部分，雖
    獲勝訴判決（業經相對人上訴第三審審理中，尚未確定），
    但非屬假扣押所保全之本案請求範圍，因而裁定准予撤銷上
    開假扣押裁定云云。
三、抗告意旨略以：
  (一)、本件確屬訴之預備合併。是於先位聲明之請求(二)、(三)均不
      合法或無理由時，始應認後位之訴之停止條件成就，而就
      備位聲明(二)之部分為裁判，否則即違背預備訴之合併之原
      理。是抗告人假扣押所欲保全之本案請求，尚難謂已全部
      確定。
  (二)、又本案原審94年度重訴字第81號、及本院96年度重上字第
      16號判決就抗告人上開先位聲明請求部分，均為抗告人勝
      訴之判決，最高法院雖就塗銷部分廢棄發回，然亦駁回相
      對人其餘之上訴；本件抗告人假扣押所欲保全之本案請求
      既未全部確定，相對人以抗告人受本案敗訴判決確定為由
      ，聲請撤銷系爭假扣押裁定，即無理由。
  (三)、另案傅子桓與相對人間請求撤銷假扣押再抗告事件，業經
      最高法院98年度台抗字第349號裁定：「…依卷內資料，
      先位之訴第二項聲明業經本院以97年度台上字第1836（最
      高法院誤載為1876）號判決廢棄，發回原法院，尚未確定
      ，與之相牽連之備位之訴聲明第二項是否已全部受敗訴判
      決確定，即非無疑。…」，足認於兩造本案全部確定前，
      抗告人假扣押所欲保全之本案訴訟尚未確定。
  (四)、另案張美雲、傅仰民、傅銘偉、傅世佳與相對人間請求撤
      銷假扣押再抗告事件，業經最高法院98 年度台抗字第419
      號裁定：「…查再抗告人於聲請假扣押時，已敘明：債務
      人（即相對人）故意不法將債權人（即再抗告人）之股份
      非法移轉登記於不知情之傅清甲，復將清甲公司系爭不動
      產移轉登記予債務人名下，以達到不法侵奪財產之目的。
      債務人所為已不法侵害債權人之權利，參系爭不動產之市
      價及股份比例核算損害金額，並依民法第184條第1項規定
      ，請求損害賠償等語（見原審卷第140頁），足見再抗告
      人係主張相對人侵權行為之方法，為非法將清甲公司之不
      動產移轉登記與相對人，其所提之訴包括確認之訴、塗銷
      之訴、撤銷之訴及以金錢賠償損害之訴。雖再抗告人請求
      918萬元本息損害賠償部分，因未上訴三審而告確定。惟
      相對人移轉不動產部分應否塗銷，既經本院97年度台上字
      第1836號民事判決廢棄發回，該部分既尚未確定，則再抗
      告人假扣押所欲保全之本案訴訟，似難謂已全部勝訴確定
      。…」，益徵於兩造本案全部確定前，抗告人假扣押所欲
      保全之本案訴訟尚未確定等語。
四、按聲請假扣押所欲保全請求之原因事實，如與起訴請求「給
    付」之原因事實相同，縱其聲明之「給付」事項，與原聲請
    假扣押所主張者未盡一致，仍屬本案之請求。又按債權人受
    本案敗訴判決確定者，債務人得聲請撤銷假扣押裁定，固為
    民事訴訟法第530條第1項所明定，惟所謂受本案敗訴判決確
    定，係指債權人依假扣押所欲保全強制執行之請求，經本案
    之實體確定判決確認其不存在或不得行使者而言。苟該請求
    未經實體確定判決確認為不存在或不得行使，即無容債務人
    據此為由，聲請撤銷假扣押裁定之餘地（最高法院97年度台
    抗字第81號及98年度台抗字第419、349、84號裁判參照）。
    次按所謂訴之預備之合併（或稱假定之合併），係指原告預
    防其提起之此一訴訟無理由，而同時提起不能並存之他訴，
    以備先位之訴無理由時，可就後位之訴獲得有理由之判決之
    訴之合併而言，例如以惡意遺棄為理由，請求離婚，預防該
    離婚之訴，難獲勝訴之判決，而合併提起同居之訴是（最高
    法院64年台上字第82號判例意旨參照），換言之，訴之客觀
    預備合併，必有先位、後位不同之聲明，當事人就此數項請
    求定有順序，預慮先順序之請求無理由時，即要求就後順序
    之請求加以裁判，法院審理應受此先後位順序之拘束。於先
    位之訴有理由時，備位之訴即毋庸裁判。於先位訴訟標的有
    理由時，即不請求就備位訴訟標的為裁判者，乃因預備訴之
    合併須先位訴之聲明與備位訴之聲明，相互排斥而不相容，
    必先位之訴為無理由時，法院始得就備位之訴為裁判（最高
    法院97年度台上字第111號、97年度台上字第1741號判決意
    旨參照）。又先後位兩請求於實體法律關係上相互排斥而不
    相容不能併存，即不可能獲得兩請求均勝訴之判決，亦即先
    位請求不合法或無理由之判決，為後位請求審判之停止條件
    ；先位請求有理由為後位請求審判之解除條件（最高法院98
    年度台上字第174號判決意旨參照）。
五、經查：
  (一)、抗告人聲請本件假扣押之原因事實，係以其為清甲公司之
      股東，其股份為30股，清甲公司於63年3月間由股東共同
      出資購買系爭不動產即坐落彰化縣北斗鎮○○○段494之
      290、291、299、300、935、958、及1435之2地號等7筆土
      地，及在其上出資興建建物建號1912號即門牌彰化縣北斗
      鎮○○里○○路11巷9號，均登記在清甲公司名下，清甲
      公司之董事長為傅清甲，相對人原為傅清甲之同居人，於
      82年4月間不知何原因取得30股，傅清甲於92年8月間身心
      已無法處理公司事務，相對人見有機可乘，欲非法謀取清
      甲公司財產，而將公司股東，未依法定程序即變更為僅剩
      傅清甲、及相對人2人，並偽造改選董事為傅清甲、及傅
      嚴良、傅合卿（後2人為相對人之女）等3人，而上開土地
      之前6筆於92年9至12月間，經相對人以虛偽不實之買賣、
      及贈與為登記原因，非法移轉登記予相對人名下，相對人
      又以該等土地向彰化縣北斗鎮農會辦理抵押借款，設定16
      ,900,000元之高額抵押權。相對人故意不法將抗告人之股
      份非法移轉登記至傅清甲名下，再非法將上開不動產移轉
      登記至自己名下，以達不法奪取財產之目的，已不法侵害
      抗告人之權利，其自得對相對人請求損害賠償9,180,000
      元等情。業經本院前審核閱原審法院94年度裁全字第156
      號假扣押裁定卷及94年度執全字第110號假扣押執行卷核
      閱無訛。復有最高法院發回前之本院97年度抗字第475號
      卷9頁及本院98年度抗更(一)字第174號卷17至23頁記載抗告
      人聲請本件假扣押之原因事實可稽，足見抗告人係主張相
      對人侵權行為之方法為非法將清甲公司不動產移轉登記予
      相對人，核屬信而可徵。
  (二)、再查，抗告人就其假扣押所主張保全之上開債權與訴外人
      傅崑松、傅子桓、傅子耀、傅崑南等5人提起本案訴訟，
      其先位之訴，訴請(一)確認之訴（清甲公司股份）、(二)塗銷
      之訴（法律行為無效）、(三)撤銷之訴（民法第244條）；
      而備位之訴，訴請(一)確認之訴（清甲公司股份）、(二)損害
      賠償之訴（其中請求相對人乙○○及第一審被告清甲公司
      、傅嚴良、傅合卿應連帶給付抗告人及傅子桓、傅子耀、
      傅崑南9,180,00 0元暨遲延法定利息部分，即系爭假扣押
      之本案訴訟）。嗣第一審判決就先位聲明中第(一)、(二)項判
      決抗告人及傅子桓等人勝訴，並認抗告人先位聲明第(二)項
      塗銷之訴既有理由，則上開土地及建物即已恢復至訴外人
      清甲公司名下，對抗告人而言，已無損害之發生，則抗告
      人等人於備位聲明第(二)項請求，即屬無據，而將其餘之訴
      駁回（即先位聲明第(三)項、及備位聲明第(二)項駁回）。而
      相對人及清甲公司等人不服，就其等上開敗訴部分，提起
      第二審上訴；抗告人及傅子桓等人亦就先位第(三)項、及備
      位聲明第(二)項敗訴部分，提起附帶上訴，並於本院追加回
      復登記之訴，本院判決上訴、附帶上訴，及追加之訴均駁
      回等情，以上有原審法院94年度重訴字第81號民事判決書
      、及本院96年度重上字第16號判決書及更正裁定書在卷足
      憑（見原審法院97年度裁全字第2694號撤銷假扣押案卷第
      4至84頁）。嗣相對人及清甲公司等人又不服本院上開判
      決，就其等先位聲明之上開敗訴部分，提起第三審上訴；
      抗告人及傅子桓等人對其等敗訴部分，則未上訴。參稽上
      情，抗告人主張相對人侵權行為之方法為非法將清甲公司
      之不動產移轉登記予相對人，其所提之訴包括確認之訴、
      塗銷之訴、撤銷之訴及金錢損害賠償之訴，雖抗告人請求
      9, 180,000元本息暨遲延法定利息部分，抗告人及傅子桓
      等人並未提起第三審上訴，而告確定，惟查抗告人及傅子
      桓等人對相對人移轉不動產部分應否塗銷之本案請求（即
      先位聲明之(二)部分），於最高法院97年度台上字第1836號
      民事判決廢棄發回本院更審後，經本院97年度重上更(一)字
      第38號判決將原判決關於命相對人塗銷坐落彰化縣北斗鎮
      ○○○段第494之290、之299、之291、之300、之935、之
      958號等六筆土地所有權移轉登記、分割登記及其上未經
      保存登記之門牌彰化縣北斗鎮○○路11巷9號建物（稅籍
      號碼：00000000000號）納稅義務人變更登記部分暨訴訟
      費用之裁判（已確定部分除外），均廢棄。並就上開廢棄
      部分，駁回抗告人在第一審之訴及本院追加之訴，此有網
      路調閱之判決書可稽。抗告人對本院前開判決不服，業於
      98年12月28日提起上訴（經向承辦該案件之目股查詢而得
      ），故該部分即尚未確定，亦有本院97年度重上更(一)字第
      38號民事判決附卷可稽。
  (三)、至抗告人於假扣押聲請中雖僅主張侵權行為損害賠償，而
      與其後提起本案訴訟之聲明未盡相符，然核其聲請假扣押
      之原因事實與提起本案訴訟之原因事實，並無二致。且抗
      告人於聲請假扣押時，已敘明：債務人（即相對人）故意
      不法將債權人（即抗告人）之股份非法移轉登記於不知情
      之傅清甲，復將清甲公司系爭不動產移轉登記予債務人名
      下，以達到不法侵奪財產之目的。債務人所為已不法侵害
      債權人之權利，參系爭不動產之市價及股份比例核算損害
      金額，並依民法第184條第1項規定，請求損害賠償等語。
      足見抗告人係主張相對人以侵權行為之方法，非法將清甲
      公司之不動產移轉登記與相對人。抗告人所提之本案訴訟
      包括「確認之訴」、「塗銷之訴」、「撤銷之訴」及「以
      金錢賠償損害之訴」，且係以先位之訴第(二)項塗銷之訴無
      理由時，則請求法院就備位聲明第(二)項918萬元損害賠償
      之訴審理，而本案訴訟之備位聲明第(二)項請求918萬元本
      息損害賠償部分，因未上訴第三審而告確定，惟先位聲明
      中相對人移轉不動產部分應否塗銷，既尚未確定，則抗告
      人欲保全請求賠償之918萬元本息部分，即難謂已全部受
      敗訴確定。債務人即相對人自不得以債權人即抗告人業受
      本案敗訴判決確定，而聲請撤銷假扣押裁定。原法院准許
      相對人之聲請，即有未洽，抗告意旨指摘原裁定不當，求
      予廢棄，非無理由，自應由本院將原裁定廢棄，並自為裁
      定駁回相對人在第一審之聲請。
六、據上論結，本件抗告為有理由，依民事訴訟法第492條前段
    、第95條、第78條，裁定如主文。
中    華    民    國    99    年    2     月    23    日
                民事第五庭    審判長法  官  童有德
                                    法  官  鄭金龍
                                    法  官  王重吉
以上正本係照原本作成。
再為抗告應以適用法規顯有錯誤為理由。
如提起再抗告者應於裁定送達後10日內向本院提出抗告理由狀（
須按照他造人數附具繕本）並繳納抗告裁判費新臺幣1,000元，
同時委任律師或具有律師資格之關係人為代理人。
                                    書記官  林玉惠
中    華    民    國    99    年    2     月    23    日
                                                      Ｖ

司法院資訊處製作；財團法人民間司法改革基金會備份。
